【裁判字號】    89,重上更(一),146
【裁判日期】    900703
【裁判案由】    偽造有價證券
【裁判全文】
臺灣高等法院臺中分院刑事判決              八十九年度重上更(一)字第一四六號
    上  訴  人
    即  被  告  戊○○
    指定辯護人  本院公設辯護人  甲○○
右上訴人因偽造有價證券案件，不服台灣台中地方法院中華民國八十六年五月八日第
一審判決（民國八十五年度訴字第二一０九號，起訴案號：台灣台中地方法院檢察署
民國八十五年度偵字第二一０九號），提起上訴，本院判決後經最高法院發回更審，
本院判決如左：
      主  文
原判決撤銷。
戊○○無罪。
      理  由
一、公訴意旨略以：被告戊○○意圖為自己不法之所有，於民國（下同）八十三年十
    一月二十四日，在台中市○○路○段三０六號，竊取庚○○所有台中區中小企
    業銀行松竹分行；帳號一九九－三號，票號四八八二三至四八九一０號空白支票
    八十七張，台中市第五信用合作社儲蓄部：帳號000000－0號，票號0
    000000至0000000號空白支票十九張，台中市第五信用合作社總
    社：帳號000000－0號，票號一五一二五七至一五一三００號空白支票二
    十一張，得手後，復基於偽造有價證券之犯意，在上開台中區中小企業銀行松竹
    分行票號四八八五五號空白支票上，以庚○○之名義，簽發面額為新台幣（下同
    ）四萬八千元，發票日為八十四年四月二十日加以偽造之後，復意圖為自己不法
    之所有，再持上開偽造之支票佯供擔保，向范江繡鳳詐借現款四萬八千元而行使
    ，嗣經范江繡鳳持該支票提示付款被拒，始知悉受騙。案經台中市警察局第五分
    局報請偵辦，因認被告戊○○。涉犯刑法刑法第三百二十條第一項之竊盜、第二
    百零一條第一項之意圖供行使之用而偽造有價證券、第三百三十九條第一項之詐
    欺取財等罪嫌云云。
二、惟按犯罪事實應依證據認定之，無證據不得推定其犯罪事實；又不能證明被告犯
    罪者，應諭知無罪之判決；刑事訴訟法第一百五十四條、第三百零一條第一項，
    分別定有明文。而刑事訴訟法上所謂認定犯罪事實之證據，係指足以認定被告確
    有犯罪行為之積極證據而言，該項證據自須適合於被告犯罪事實之認定，始得採
    為斷罪資料；又認定不利於被告之事實，須依積極證據，苟積極證據不足為不利
    於被告事實之認定時，即應為有利於被告之認定，更不必有何有利之證據；且無
    論直接或間接證據，其為訴訟上之證明，須於通常一般人均不致有所懷疑，而得
    確信其為真實之程度者，始得據為有罪之認定，倘其證明尚未達到此一程度，而
    有合理之懷疑存在時，自應為無罪之認定；如未能發現相當證據，或證據不足以
    證明，證據是否真實尚欠明顯，均不能以推測或擬制之方法，以為裁判基礎；最
    高法院二十九年度上字第三一０五號、三十年上字第八一六號、七十六年度臺上
    字第四九八六號、五十三年度台上字第六五六號，復分別著有判例闡釋甚明。
三、本件公訴意旨所以認定被告犯罪，無非係以前揭付款人為台中區中小企業銀行松
    竹分行、帳號一九九之三號、票號四八八五五號支票係被害人庚○○於八十三年
    十一月二十四日，在台中市○○路○段三０六號，所失竊共一百二十七張空白支
    票中之一張；而被告持該支票供擔保，向范江繡鳳詐借現款而行使，嗣經范江繡
    鳳持該支票提示付款被拒之事實，業據被害人庚○○、范江繡鳳於警訊時、偵查
    中指證明確，並有臺中市票據交換所八十四年五月十八日中市票交乙字第一二四
    ０號函所附之掛失止付票據提示人資料查報表、退票理由單、遺失票據申報書及
    支票等影本在卷可稽，為其主要論據。但訊據上訴人即被告戊○○堅決否認前揭
    被訴竊盜、偽造有價證券、詐欺各犯行，辯稱：該紙支票係由一位伊所認識但只
    知其綽號叫「謝國」之成年男子，於八十四年四月初持向伊調現而交付的，伊當
    時以為「謝國」就是發票人庚○○，且「謝國」交付該支票時即已填寫發票日期
    及金額，並蓋妥發票人印章，伊事後因有急用，乃在該支票背面簽寫自己姓名及
    聯絡電話完成背書後，持向友人丁○○調借現款先行週轉，丁○○再轉向其兄嫂
    范江繡鳳調現使用，伊事後已查知「謝國」真實姓名叫乙○○，住在台中縣沙鹿
    鎮○○路東陽巷五號，「謝國」持該支票向伊調現時，有證人己○○在場目睹可
    以證明等情。
四、經查公訴意旨所指被告戊○○意圖為自己不法之所有，於八十三年十一月二十四
    日，在台中市○○路○段三０六號，竊取庚○○所有：付款人為台中區中小企
    業銀行松竹分行：帳號一九九－三號，票號四八八二三號至四八九一０號之空白
    支票八十七張，付款人為台中市第五信用合作社儲蓄部：帳號000000－
    0號，票號0000000號至0000000號之空白支票十九張，付款人
    為台中市第五信用合作社總社：帳號000000－0號，票號一五一二五七號
    至一五一三００號之空白支票二十一張，認被告涉有刑法第三百二十條第一項之
    竊盜罪嫌部份，查無任何證據足以證明係被告戊○○所為。而於八十三年十一月
    二十四日，侵入台中市○○路○段三０六號庚○○住處行竊者，實係另案被告丙○○，丙○○並於竊取空白支票後，加以偽造行使，經台灣台中地方法院檢察署
    檢察官以八十六年度偵字第一三五四五號偵查予以提起公訴，並由台灣台中地方
    法院於八十八年三月三日以八十六年度訴字第二九四七號判決，依偽造有價證券
    罪判處有期徒刑三年四月，並於上訴本院後撤回上訴而告確定在案（經本院以電
    腦調印該判決附卷）。雖然上開丙○○之確定判決，未認定有竊取本案上開台中
    區中小企業銀行松竹分行票號四八八五五號空白支票在內，但依被害人庚○○所
    訴失竊時間相同，應為同一失竊案件無疑。再參以本審提訊在監執行中之丙○○
    供稱：我偷來後，就放在車上，至於如何流出去，我也不清楚」、「我只知道共
    偷了兩本票，至於是何銀行的票我不清楚」（本審九十年三月三十日訊問筆錄）
    等情。顯係上開丙○○之確定判決所遺落，且並任何無證據顯示被告戊○○有與
    丙○○共犯該案竊盜犯行，該案判決亦未認定丙○○有與其他共犯共同行竊，不
    能僅因被告持有庚○○所失竊多張空白支票中之一張，即遽認被告戊○○有竊盜
    犯行。
五、支票提示人范江繡鳳於警訊雖指稱：「該支票是戊○○於八十四年四月初左右，
    在我家裡交給我兌換現金」（偵查卷第七頁反面）；惟其在接受檢察官偵訊時則
    陳稱：「戊○○本來拿該支票要向我小叔丁○○調現，丁○○沒有錢，拜託我借
    錢給戊○○，我才借他四萬八千元：：：退票後約十天，戊○○才拿錢來向我換
    回支票及退票理由單」（偵查卷第二十一頁反面）；及至原審又謂：「此票是戊○○要繳會款沒錢，向小叔丁○○借，他沒有錢才和小叔拿此票向我借的」（原
    審卷第二十頁反面）；嗣於本院前審及本審敘稱「票已還給孫某了」（本院前審
    卷第二十三頁）；「後來他（指被告戊○○）拿錢來向我換回支票」、「我沒有
    把票退還給他，他怎麼會將錢交給我」、「事隔這麼多年，我實在記不清楚，當
    初是他想向我小叔借錢，因為我小叔沒錢，才轉向我借給他，但後來我記得是用
    現款來換回去」、「我記得是有將票交還給被告」（本審九十年三月三十日訊問
    筆錄）。然據證人丁○○於本審結證：「他（指被告戊○○）拿支票面額四千八
    百元來找我，我正好有錢，就借給他，後來因為我臨時缺錢用，我予轉交給我大
    嫂，向她拿現金週轉」、「後來這張票是我自己賠錢給我大嫂，被告戊○○到現
    在都還沒有跟我處理」、「時間太久已經忘記，不知道我大嫂有沒有將支票拿回
    來」、「因為是自己的大嫂，而且票是我交給她，我替她惹麻煩，所以不好意思
    要她將票還我」、「應該不是這樣（指由被告戊○○拿錢，向范江繡鳳換回支票
    ），就算是被告戊○○有還錢換回支票，也一定會經過我，因為票是我轉向我大
    嫂調的，他們不可能直接處理」、「（問：被告戊○○說，他已將錢交給你，因
    為你大嫂不在，所以沒有把票還給他）我實在已經記不清楚了，但我大嫂不可能
    直接跟被告戊○○處理，因為他們之間不會涉及金錢的事，也不可能直接聯絡，
    要處理也一定會透過我」、「好像我大嫂並沒有把票拿回來」、「我以前有碰過
    被告戊○○，他說他有跟法院請假，要找這張票回來，但是票也不在我手上，我
    也沒有辦法」、「當初他（指被告戊○○）向我借錢，我收他的票只是想當借據
    而已，但他有在支票上背書，而且是背書好簽名並寫聯絡電話號碼，予拿來向我
    借錢」等情（本審九十年四月二十日訊問筆錄）。依以上證人丁○○、范江繡鳳
    所述，雖無法認定於支票不獲兌現後，被告是否持現款直接向范江繡鳳換回該支
    票，抑或透過丁○○付款取回該支票，以及范江繡鳳究竟有無將該支票交還給丁○○或被告，但應可證明范江繡鳳確已收受該支票面額之款項，而且被告戊○○
    於持該支票借款時，確有在該支票背書，除簽名外，還寫上其聯絡電話號碼。此
    核與該支票影本背面簽有被告「戊○○」之姓名，及記載「000－00000
    0」（呼叫器號碼）、000－000000（區域電話號碼）相吻合（偵查卷
    第十一頁）。又被告戊○○案發後即一直欲找出交付本件支票予伊之人，於原審
    供稱「謝國」之真名為「謝泰國」或「謝大國」，現人在台灣新竹少年監獄執行
    中（原審卷第六十二頁正面）。經原審提訊謝大國否認竊取庚○○名義之支票後
    ，被告認為找錯人（見原審卷第七十八頁正面），嗣於本院前審供稱：「謝國」
    交付支票予伊時，有許義弘可證，上訴一審所具理由狀更正為己○○。證人己○○經本審傳訊結證：「是八十四年三、四月間，我來台中載電動玩具的檯子，見
    被告與一名男子在算錢及交支票，對方向被告調錢」、「被告還想用那張支票付
    我運費及工錢，但我沒有接受，因為我不願意收支票，我沒有詳細看金額是多少
    ，是有寫好日期及金額沒有錯」、「被告可能不知道我的姓名怎麼寫（才誤為許
    義弘），因為我們本來就不是很熟，只是他透過朋友找我幫他運東西」等情（本
    審九十年五月十八日訊問筆錄）。以上述被告舉證人己○○作證之過程觀之，其
    在舉證之初，應未先與該證人取得聯絡，以被告將己○○誤為同音之許義弘，即
    可印證，而證人己○○證明其目睹被告收受該支票時，「有寫好日期及金額」，
    應屬真實而堪以採信。
六、被告戊○○雖於原審訊問：日期及背書是否你寫的？而作答供稱：「金額及日期
    、背書是我寫的」，惟在接續訊問：發票人庚○○你有無經過他同意而簽發？卻
    又供明：「我以為謝國就是庚○○，我沒有偽造」（見原審卷第四四頁正面），
    則上開筆錄實難據以認定被告已坦承支票金額及日期是其所偽造。而被告於本院
    前審及本審皆一再敘稱：伊是承認有在支票上背書。本院前審及本審並將向新竹
    區中小企業銀行調取被告戊○○印鑑卡原本、戊○○八十六年七月二十三日庭訊
    所寫筆跡、新竹區中小企銀三義分行傳票正本七冊內之戊○○存提款原件八張等
    筆跡資料連同系票支票影本分別檢送法務部調查局、中央警察大學鑑定結果，皆
    以系爭支票欠缺原本，因影本字跡糢糊而無法鑑定（本院前審卷第五二頁、本審
    卷第三十一頁）。又被告於本審查報：「謝國」真實姓名叫乙○○，住在台中縣
    沙鹿鎮○○路東陽巷五號，亦經傳訊無著，本院先後函請該管台中縣沙鹿鎮戶政
    事務所就該管上址及轄內查詢乙○○其人，均無結果。此雖未能為被告有利之證
    明，然亦不能遽為不利於被告之認定。參以前述調查結論，證人己○○證明其目
    睹被告收受該支票時，「有寫好日期及金額」，且被告於持該支票向丁○○借款
    時，確有在該支票背書，簽寫自己之真實姓名「戊○○」，並記載「000－0
    00000」（呼叫器號碼）、000－000000（區域電話號碼），對該
    支票之持票人完全負責等情形，被告應無偽造有價證券及詐欺之故意，倘被告有
    犯罪之故意，實不可能在明知有問題之支票背面，還以自己之真實姓名背書，又
    留下聯絡電話供事後追究責任之道理。
七、綜上所述，公訴人所持之前揭論據，均不足以認定被告有為本件被訴竊盜、偽造
    有價證券、詐欺各犯行，此外亦查無其他積極證據，足以證明被告涉有各該罪責
    ，本件不能證明被告犯罪。原審未詳細審酌上情，致對被告作偽造有價證券、詐
    欺、贓物有罪之認定，並為科刑之判決，即有未合。被告上訴意旨，否認犯罪，
    並據以指摘原審判決不當，係屬有理由，應由本院將原審判決撤銷改判，諭知被
    告無罪之判決。
八、據上論斷，應依刑事訴訟法第三百六十九條第一項前段、第三百六十四條、第三
    百零一條第一項，判決如主文。
本案經檢察官朱朝亮到庭執行職務。
中      華      民      國      九十     年       七      月     三     日
                                  臺灣高等法院臺中分院刑事第九庭
                                        審判長法  官  陳  筱  珮
                                              法  官  趙  春  碧
                                              法  官  古  金  男
右正本證明與原本無異。
如不服本判決應於收受送達後十日內向本院提出上訴書狀，其未敘述上訴之理由者並
得於提起上訴後十日內向本院補提理由書（均須按他造當事人之人數附繕本）。
                                              書記官  陳  妙  瑋
中      華      民      國      九十     年       七      月     四     日
                                                                        Ｉ


司法院資訊處製作；財團法人民間司法改革基金會備份。
